臺灣基隆地方法院刑事判決　　　　　　　　　　　　　　九十三年度訴字第八七號
　　公　訴　人　臺灣基隆地方法院檢察署檢察官
　　被　　　告　甲○○　男　四.
右列被告因業務侵占案件，經檢察官提起公訴（九十一年度偵緝字第三０四號）
，本院判決如左：
    主    文
甲○○連續意圖為自己不法之所有，而侵占對於業務上所持有之物，處有期徒刑貳年
。
　　事　實
一、甲○○係基隆市射擊協會（以下簡稱協會）、基隆市體育會射擊委員會（以下
  　簡稱委員會）會員，並自民國（下同）八十五年十月間起擔任上開二會之總幹事
    ，負責綜理協會及委員會事物，為從事業務之人。詎其竟基於意圖為自己不法所
    有之概括犯意，利用擔任總幹事處理會務經費及保管理事長壬○○印章之機會，
    先假壬○○之名，偽造「基隆市射擊協會推廣獎勵辦法」，自八十七年一月三十
    一日起至九十年十一月三十日止，連續將新加入會員之入會費及購買槍枝費用部
    分以推廣費用名義私吞入己，其中乙○○介紹入會之陳義寅新台幣（下同）十一
    萬元、賴明峰十一萬九千元、邱國基十六萬四千元、周慈雲八萬九千元、李立新
    十萬四千元、巫立平十一萬九千元、劉進富十一萬四千元、劉永順三十一萬四千
    元、鄭其正十八萬五千元、賴禮部二十六萬九千元、丁○○介紹入會之吳文生三
    萬元、曾萬華八萬元、陳勝標三萬元、陳武城三萬元、陳金輝三萬元、潘仁吉三
    萬元、施肇榮三萬元、陳呈祥六千元、黃國維六千元、辛○○介紹入會之薛偉仁
    十一萬元、鄒優斌十一萬元、鍾盛鵬五萬元，共計二百十二萬九千元，甲○○並
    將上述不實之事項，登載於其業務上作成之支出證明單，足生損害於協會及委員
    會，事後因乙○○、丁○○、辛○○向甲○○索討介紹費，甲○○始交付乙○○
    約三十萬元、丁○○五萬元、辛○○三萬元。甲○○另明知其薪資中業已包含交
    通補助費，竟仍自會費中私列交通補助費七十三萬五千元中飽私囊。案經甲○○
    解任交接時始為協會及委員會發覺。
二、案經基隆市射擊協會、基隆市體育會射擊體委員會訴請台灣基隆地方法院檢察署
    檢察官偵查起訴。
    理  由
一、訊據被告甲○○僅對於支領交通補助費七十三萬五千元之事實坦承不諱，餘均否
    認，並抗辯有業務侵占之犯行，稱：「基隆市射擊協會推廣獎勵辦法」是理事長
    壬○○為推廣業務，授權伊訂定，伊依照該獎勵辦法支領推廣費並無不法，至於
    交通補助費未包括在薪資內，前任總幹事己○○在職時亦有領取交通補助費云云
    。經查：
（一）證人壬○○於九十二年三月六日檢察官偵訊時稱：「協會並無推廣費的制度。
      被告庭呈的推廣獎勵辦法筆跡不是我的，當時總幹事負責保管理事長的章。我
      沒看過該辦法，且也沒開會決定。王有向我哭訴過，他挪用會費，要我幫他扛
      ，以推廣費的名義來掩飾他侵吞匯款。至於己○○是因為當時協會剛成立，他
      招收會員才收推廣費。」（詳九十一年偵緝字第三０四號卷第九一至九二頁）
      ，於九十三年四月八日本院庭訊時稱：「一開始在己○○當總幹事時，有半年
      時間有推廣費，當時有請業務推廣小姐，推廣費是給推廣小姐，不是給總幹事
      。我沒有看過這個獎勵辦法，上面有我理事長的章因為我的印章由總幹事保管
      。」等語；證人己○○於九十二年一月六日檢察官偵訊時稱：「我任內就有推
      廣費了，當時是與廖侑聲訂約，由他們去招收會員，招收一會員便給他們會員
      費的三分之一做為推廣費，之後會員也可推薦介紹會員，每介紹一會員可收取
      入會費的五分之一給介紹的會員當推廣費。」（詳九十一年度偵緝字第三０四
      號卷第六八頁）、於九十二年十一月十二日檢察官偵訊時稱：「我與被告交接
      時有將帳簿跟收據、憑單都交給他，會員收到推廣費時，都會寫收據給我，當
      作憑證，會員了解介紹他人入會，可得入會費的五分之一，推廣費有獨立的帳
      冊，何謂會員收了多少推廣費，我都會記錄，我交接時有無跟被告說收推廣費
      我不記得，在我任內領推廣費是公開的，沒有會員因為領推廣費的事而有不愉
      快。」（詳九十一年度偵緝字第三０四號卷第一一六頁）、於本院九十三年四
      月八日庭訊時稱：「八十四年四月射擊協會成立，剛開始時硬體設備花很多錢
      ，造成收支不平衡，為了增加經費來源，到了八十四年底八五年初才有推廣費
      制度。終身會員入費會十萬元，介紹入會的業務部門人員可得三分之一，只有
      業務推廣部門的人才可領此業務推廣費，一般會員介紹會員不行，後來因為效
      果不好，改成會員也可以介紹會員入會，介紹者可得五分之一。在我離開之前
      制度都是如此，這是理監事會討論過的。」、「推廣費是交給介紹入費的人，
      他們還要另外簽支出憑證給我們。推廣費只能給介紹的人或業務單位，總幹事
      沒有，除非我自己介紹。在我任內介紹會員買槍沒有抽佣金。」等語，可見協
      會及委員會在被告擔任總幹事期間，並無推廣費制度，「基隆市射擊協會推廣
      獎勵辦法」是被告偽造甚明。
（二）又證人丁○○於九十三年四月八日本院庭訊時稱：「吳文生、陳勝標、潘仁吉
      、陳金輝、陳武城、施肇榮、陳呈祥、黃國維、曾萬華是我介紹入基隆市射擊
      協會，均沒有收到推廣費，其中曾萬華沒有收到推廣費八萬元，但有收到五萬
      。被告沒有跟我說有部分推廣費送給他。他有跟我借過錢，都結清，並無跟我
      借過推廣費。我知道介紹人入會有推廣費，我有跟他要過，但他說槍款給的很
      低了，推廣費就不要拿。」等語；證人乙○○於九十二年十二月九日檢察官偵
      訊時稱：「我介紹鄭其正、陳義寅、張義信、賴明峰、劉進富共五位。共收到
      約二、三十萬元的推廣費，是總幹事甲○○以現金在協會交給我的，沒有收據
      。．．巫立平、劉永順二人是我介紹入會，邱國基因時間太久記不得。．．我
      確定拿的沒有像卷附推廣費明細表寫得那麼多，只有拿不超過三十萬元。」（
      詳九十一年度偵緝字第三０四號卷第二０九頁）、於九十三年五月四日本院庭
      訊時稱：「有介紹陳義寅入會，有領取推廣費但數額不清楚。張義信是否我介
      紹不清楚，有介紹賴明峰入會，有領取推廣費但數額不清楚。有介紹巫立平、
      劉永順、鄭其正、劉進富、邱國基入會，均有領取推廣費但數額不清楚。一般
      介紹一個人入會推廣費不會超過五萬元。我介紹入會的人有向協會訂購槍枝，
      會員購買槍枝有推廣費，包含在五萬元裡面。我領的推廣費有的好像有簽名，
      但簽在何處我不記得。有的沒有簽名。偵查時檢察官是問我有無介紹周慈雲入
      會，不是問有無介紹張義信入會。周慈雲是我介紹入會有拿到推廣費不超過五
      萬元。我共介紹十幾個人入會，每個人領的介紹費不超過五萬元。賴禮部、劉
      永順是另外透過鄭其正介紹入會，他二人我不認識。劉永順是我跟鄭其正一起
      介紹入會，我有領到五萬元以內的推廣費，賴禮部的情形相同，我也有領到五
      萬元以內的推廣費。李力新與巫立平是兄弟，應該也是我介紹的。我總共介紹
      十人入會，總共拿了五十萬，每人五萬元。我知道買槍也有推廣費，我介紹的
      十人都有買槍，我拿到五萬元是包括入會費和買槍費用的推廣費。」等語；證
      人辛○○於九十二年十二月十六日檢察官偵訊時稱：「我介紹周優斌、薛偉仁
      、鍾勝鵬共三位。我介紹三位共收到三萬元的推廣費，是甲○○在七堵靶場以
      現金交給我的，沒有收據。我與王沒有其他金錢借貸。有無支領辦法我不知道
      ，王拿三萬元給我時，我才知道有推廣費的制度。．．我並沒有說要給他半數
      的推廣費，他也沒有向我借過錢。」（詳九十一年度偵緝字第三０四號卷第二
      二三頁）、於九十三年四月廿一日本院庭訊時稱：「介紹鍾盛鵬入會，入會費
      共十五萬，並無因此收到五萬元推廣費。介紹周優斌入會，共交三五萬包括買
      槍，沒有收到十一萬推廣費。介紹薛偉仁入會，共交三五萬包括買槍，沒有收
      到十一萬推廣費。三位都介紹完後被告給我三萬元，說是介紹費。被告並未向
      我借過錢。我不知道介紹人入會有推廣費。獎勵辦法他確實沒有給我看過。當
      時我在射擊協會也沒有換槍，也沒拿十萬元底換槍的事，他也沒欠我十幾萬。
      答應被告說介紹費一人一半。他跟我說介紹一個人三萬，結果我介紹三個人他
      只給我三萬。沒有介紹費對半分的事。」等語，如依照被告所提出之獎勵辦法
      ，證人乙○○三人所得之推廣費，應不至於如此，益證協會無推廣費制度，被
      告在帳冊中所列之推廣費，均為被告所侵占入己。
（三）又證人壬○○於九十三年四月八日本院庭訊時稱：「己○○每個月都有給我看
      帳，被告都沒有，被告說我四、五年都不管會務並非事實，是會員跟我反應被
      告帳目有問題，他前後提了三次不同的帳冊給我看，且這些都有人證物證，當
      時他還在我辦公室痛哭流涕，說有不得已的苦衷，要我原諒他。」、經提示帳
      冊影本後回答：「九十一年度偵字第二七五三號第八頁以下帳冊影本是被告提
      供給我的三次帳冊的混合，以金額來看，他提出的帳目一次筆一次金額多。其
      中第九頁、第十頁是被告第二次給我的，比較粗的簽字筆所寫的是我寫的。從
      第二十頁至第二八頁是被告第三次給我看的帳目，第十八頁到第十九頁是被告
      第一次給我看的帳，他每次給我看的帳都不一樣。我對他質疑短少，他都另外
      再提出一個帳，每次金額都增加百餘萬。被告之前有拿三次帳目給我看，三次
      金額都不一樣，我跟被告講如何跟會員交代，查帳後發現差了七百多萬，被告
      告訴我他有很多方式可以補這七百多萬，列加菜金、交通補助費七十三萬五千
      元，要我佯稱退回我的捐款一百六十萬，之後就列了第三份電腦報表給我，是
      在開會員大會之前。所以交通補助費是被告虛列的，這件事戊○跟庚○○都有
      親自見聞。．．第一次只有戊○在，在過港路七號二樓我辦公室內，我看漲後
      把陳建達找來，跟他說帳有問題，我有請庚○○幫我問會員到底槍枝買多少錢
      ，當時被告開始緊張，說要我放他一馬，不要這樣子，我跟他說這是會員大家
      的錢，一定要查清楚，我跟他沒又利害關係，不會陷害他。九十一年初十，我
      密集查帳，被告又拿改過的帳目來找我，也是在上開辦公室，我和戊○、庚○○、被告四人討論一陣子。」等語；證人庚○○於九十三年四月廿一日本院庭
      訊時亦稱：「在理事長入監前幾個月，壬○○有找我及張春雄，要我跟張春雄
      做一份帳，被告做一份帳，兩份要比對，因為會裡運作有問題，會務出狀況。
      後來會長跟被告對帳，第一次對帳我不在場，但會長有召集我去，說被告做的
      帳有虧損，壬○○很生氣要他重新作帳。至少隔了二個禮拜到一個月，被告就
      寫出第二次帳，在對帳時我不在場，但是後我有看帳簿，發現收入有少寫的情
      形，例如槍枝在交易時漏記很多應收帳，買彈藥時也沒有記載收進來的彈藥錢
      ，總之帳目對不齊。壬○○要求被告做第三次帳，當時提出要求時我在場，在
      壬○○辦公室，當時會員大會要開，所以壬○○要求他一定要做出來給會員交
      代。被告當時說帳只是一個數字而已，我跟被告說把他的支出寫清楚，當時帳
      不清楚，被告稱他媽媽當時在玩股票，他有挪用錢。」等語；證人戊○於九十
      三年五月四日本院庭訊時稱：「被告接任總幹事後一陣子，壬○○希望有財務
      報表出來，被告提出財務報表但很簡單，壬○○找我去看，財務報表是手寫的
      ，因為帳務不清楚，壬○○有找被告來談，談了二、三次我都在場，壬○○很
      不滿意，帳目不清楚，要被告寫清楚，地點是壬○○辦公室，有次在壬○○家
      裡，被告誰經營很困難，因為沒有財源，會裡又要開銷，壬○○就要他好好做
      ，最後一次談就是在壬○○辦公室，壬○○很生氣，帳目不清楚，被告有說他
      母親在外標會等事，賠了很多錢，他必須去貼補那些錢補那些洞。」等語，證
      人丙○○於九十三年四月廿一日本院庭訊時稱：「己○○擔任總幹事期間，帳
      目都是公開的，而且每月都是固定時間拿給理事長壬○○批閱，我是副理事長
      不負責經費只負責訓練。交接時帳目、金額有移交給被告，己○○擔任總幹事
      期間沒有虧損，移交時尚有餘額。我只知道我接收時，有人像理事長反映總幹
      事管理財務出問題，有一些會員反應總幹事在外賭博、炒股票、積欠彈藥費，
      所以理事長及相關人員和被告開會，並請被告提出我們協會經費運用狀況，被
      告提出的帳目有三種不同版本。」等語，足證被告有侵占協會及委員會之經費
      ，至為灼然。
（四）再者，有關交通補助費部分，證人壬○○於九十二年三月六日檢察官偵訊時稱
      ：「被告薪資我記得是五萬元，其中包括交通費，沒簽任何雇用契約。... 絕
      無此事（指同意被告從會費中支領交通費），會費是公費，我不可能同意他自
      己拿。」（詳九十一年度偵緝字第三０四號卷第九三頁）、於九十三年四月八
      日本院庭訊時稱：「總幹事一個月支領薪資五、六萬。沒有其他加給。固定薪
      資五、六萬，包括交通補助費。」、「（訊以七堵靶場在八六年拆除後你有無
      同意被告知領交通補助費？）沒有。」、「（訊以被告有無跟你提過要支領交
      通補助費？）沒有。偵字二七五三號第二十頁倒數第四筆交通補助費七十三萬
      五千元我不知道是何用途，從第二十頁至第二八頁是被告第三次給我看的帳目
      ，第十八頁到第十九頁是被告第一次給我看的帳，他每次給我看的帳都不一樣
      。我對他質疑短少，他都另外再提出一個帳，每次金額都增加百餘萬。被告知
      前有拿三次帳目給我看，三次金額都不一樣，我跟被告講如何跟會員交代，查
      帳後發現差了七百多萬，被告告訴我他有很多方式可以補這七百多萬，列加菜
      金、交通補助費七十三萬五千元，要我佯稱退回我的捐款一百六十萬，之後就
      列了第三份電腦報表給我，是在開會員大會之前。所以交通補助費是被告虛列
      的。」等語；證人己○○於九十三年四月八日本院庭訊時稱：「我八四、八五
      年在基隆市射擊協會擔任總幹事，我領的薪水是事先經過羅律黃同意，我的新
      是月薪五萬元，另外因為我每天要去領槍彈，還有一些聯繫工作，所以另外還
      支領一萬元的交通費，這些都是經過理事長同意的。有經過開會同意的，當時
      是八三年十一月開會，羅會長跟一些協會的委員開會，並請我到她辦公室，說
      要請我當總幹事，我就提出上開待遇的要求，當場有很多人都聽到，討論後口
      頭同意，沒有做成書面，但我每個月的薪資與交通補助費都有列在帳目上。我
      一個月領六萬包括薪資及交通費。」等語，可證被告係以交通補助費名義侵占
      協會經費。
（五）此外，復有八十七年元月一日基隆市射擊協會推廣獎勵辦法、推廣費支付清冊
      、被告製作打字版推廣費用明細表、被告手寫入會費槍枝實收表槍枝收入明細
      表、現金帳冊二本、現金收入傳票、支出證明單在卷可參，被告所辯，顯係卸
      責之詞，不足採信。本件事證明確，被告犯行洵堪認定，應依法論科。
二、核被告所為，係犯犯刑法第二百十六條偽造私文書罪、第二百十五條業務上文書
    登載不實之罪。第三百三十六條第二項之業務侵占罪。被告所為業務侵占、業務
    上文書登載不實罪之行為，時間緊接，所犯罪名相同，顯均係出於概括之犯意反
    覆為之，均為連續犯，爰均依刑法第五十六條之規定各以一罪論，並均加重其刑
    。被告所犯上開三罪，有方法結果之牽連關係，應依牽連犯之規定，從一重之業
    務侵占罪處斷。公訴人雖未就偽造文書、業務上文書登載不實罪部分起訴，惟此
    部分與已起訴且經本院論罪科刑之犯罪事實間有牽連犯裁判上一罪之關係，本院
    自得併予審理。爰審酌被告正值壯年，不思正途營生，竟以犯罪手法牟利、其犯
    罪之動機、手段、智識程度、生活狀況、所生危害、犯罪後仍飾詞狡辯等一切情
    狀，量處如主文所示之刑。
據上論斷，應依刑事訴訟法第二百九十九條第一項前段，刑法第五十六條、第二百十
六條、第二百十五條、第三百三十六條第二項、第五十五條，罰金罰鍰提高標準條例
第一條前段，判決如主文。
本案經檢察官張介欽到庭執行職務。
中　　　華　　　民　　　國　　九十三　　年　　  五　　  月　　二十五　　日
                                臺灣基隆地方法院刑事第二庭
                                審判長法      官  王福康
                                      法      官  何怡穎
                                      法      官  齊  潔
右正本證明與原本無異。
對於本件判決如有不服，應於收受送達後十日內，向本院提出上訴書狀，上訴於臺灣
高等法院，並按他造當事人之人數附具繕本。
                                      書　記　官  莊國南
中　　　華　　　民　　　國　　九十三　　年　　　五　　　月　　二十六　　日
附錄論罪法條：
中華民國刑法第二百一十五條：
(業務上文書登載不實罪)
從事業務之人，明知為不實之事項，而登載於其業務上作成之文書，足以生損害於公
眾或他人者，處三年以下有期徒刑、拘役或五百元以下罰金。
中華民國刑法第三百三十六條第二項：
(公務公益侵占罪、業務侵占罪)
對於業務上所持有之物，犯前條第一項之罪者，處六月以上五年以下有期徒刑，得併
科三千元以下罰金。
